【裁判字號】    90,上易,2503
【裁判日期】    900605
【裁判案由】    偽造文書
【裁判全文】
臺灣高等法院刑事判決                            九十年度上易字第二五三號
    上  訴  人  臺灣臺北地方法院檢察署檢察官
    被      告  甲○○
右上訴人因被告偽造文書案件，不服臺灣臺北地方法院九十年度易字第六四九號，中
華民國九十年六月五日第一審判決 (起訴案號：臺灣臺北地方法院檢察署九十年度偵
字第七八九號)提起上訴，本院判決如左：
    主  文
上訴駁回。
    理  由
一、本案經本院審理結果，認第一審判決對被告甲○○為無罪之諭知，核無不當，應
    予維持，並引用第一審判決書記載之證據及理由（如附件）。
二、檢察官上訴意旨以：被告與告訴人乙○○自八十二年分手後，完全沒有聯絡，亦
    無肌膚之親，是被告知道藍天甫非其親生子。又告訴人在與被告結婚前，即已告
    知被告，藍天甫非其親生子，被告仍更改藍天甫為其親生子，其偽造文書之罪嫌
    甚明云云。
三、惟按犯罪事實應依證據認定之，無證據不得推定其犯罪事實，刑事訴訟法第一百
    五十四條定有明文。又認定不利於被告之事實，須依積極證據，苟積極證據不足
    為不利於被告事實之認定時，即應為有利於被告之認定，更不必有何有利之證據
    （最高法院三十年上字第八一六號判例參照）。另事實之認定，應憑證據，如未
    能發現相當證據，或證據不足以證明，自不得以推測或擬制之方法，以為裁判基
    礎。而認定犯罪事實所憑之證據，雖不以直接證據為限，間接證據亦包括在內，
    然而無論直接或間接證據，其為訴訟上之證明，須於通常一般之人均不致有所懷
    疑，而得確信其為真實之程度者，始得據為有罪之認定，倘其證明尚未達到此一
    程度，而有合理之懷疑存在，無從使事實審法院得有罪之確信時，即應由法院諭
    知被告無罪之判決（最高法院四十年台上字第八六號、七十六年台上字第四九八
    六號判例意旨參照）。
四、經查，本件告訴人乙○○雖指稱：其與被告於八十二年分手，而小孩（指藍天甫
    ）於八十四年出生，其與被告分手後，完全沒有聯絡，亦無肌膚之親，其在與被
    告結婚前，即已告知被告，藍天甫非其親生子云云，惟所稱前情已經被告於原審
    法院審理時予以否認，被告甚且辯稱在小孩出生前一年，其與告訴人一直斷斷續
    續交往等語（見原審卷第四十六頁），而告訴人復坦承於與告訴人交往期間曾有
    三次肌膚之親（見本院卷第十五頁），則被告所辯其主觀上認為小孩是其與告訴
    人所生等語（原審卷第四十六頁），尚非完全無據。按之告訴人之指述，係以使
    被告受刑事追訴為目的，是其陳述是否與事實相符，仍應調查其他證據以資審認
    ，最高法院五十二年台上字第一三○○號著有判例可資參照，則本院自難在被告
    否認犯罪之情形下，僅憑告訴人之指訴，即認被告所辯不實，而為被告有罪之認
    定。此外復查無其他積極證據足認被告確有上開故意使公務員登載不實之犯行，
    按諸前揭最高法院判例意旨及「罪證有疑，利於被告」之證據法則，自屬不能證
    明被告犯罪。至告訴人雖提出鑑定通知書以證明被告不可能為謝天甫之生父，但
    既不能證明被告有使公務員登載不實之故意，仍與使公務員登載不實犯罪之構成
    要件有間。
五、原審因而以不能證明被告犯罪，諭知被告無罪之判決，經核並無不合。檢察官上
    訴意旨仍執陳詞，指摘原判決為不當，為無理由，應予駁回。
六、被告經合法傳喚，無正當理由不到庭，爰不待其陳述逕行判決。
七、據上論結，應依刑事訴訟法第三百七十三條、第三百六十八條、第三百七十一條
    ，判決如主文。
本案經檢察官彭坤業到庭執行職務。
中      華      民      國    九十      年      八      月    三十一    日
                              臺灣高等法院刑事第四庭
                                  審判長法  官  蔡  永  昌
                                        法  官  陳  榮  和
                                        法  官  徐  昌  錦
右正本證明與原本無異。
不得上訴。
                                        書記官  吳  金  來
中      華      民      國    九十      年      九      月      三      日
附件
臺灣臺北地方法院刑事判決                            九十年度易字第六四九號
    公  訴  人  臺灣臺北地方法院檢察署檢察官
    被      告  甲○○  男三十八歲（民國○○○年○月○○○日生）
                        住臺北市○○區○○街四四巷十號二樓
                        身分證統一編號：Ａ一二一九二四八號
    選任辯護人  陳石山律師
右列被告因偽造文書案件，經檢察官提起公訴（九十年度偵字第七八九號），本院判
決如左：
    主  文
甲○○無罪。
    理  由
一、公訴意旨略以：被告甲○○明知藍天甫為乙○○之子，且與被告並無血緣，亦未
    經收養程序，並無任何血親關係。嗣被告於八十八年十二月十八日與告訴人乙○
    ○在臺灣士林地方法院公證結婚，竟於婚後，即八十九年一月七日，前往臺北市
    大安區戶政事務所辦理與告訴人結婚之戶籍登記時，同時在該戶政事務所向該所
    不知情之公務員申報「生父母於八十八年十二月十八日結婚」等不實之事項，使
    該戶政事務所不知情之公務員登載於職務上所掌之戶籍謄本及其他戶籍登記管理
    資料等公文書上，並將藍天甫改姓為謝天甫，足以生損害於戶政主管機關管理戶
    籍登記之正確性，及告訴人、藍天甫，因認被告涉犯刑法第二百十四條使公務員
    登載不實罪嫌等語。
二、本件公訴人認被告涉犯前開偽造文書罪嫌，無非以：（一）被告已自承曾至戶政
    機關辦理結婚登記，及登記藍天甫改名為謝天甫等事實，且右揭犯罪事實業據告
    訴人乙○○於檢察官偵查中指訴綦詳，核與告訴人之父親即證人藍發財所供情節
    相符；（二）並有父姓名補填登記申請書、戶籍謄本、張紅淇婦產科診所出具之
    藍天甫出生證明各一份可按，為其論據。訊據被告堅詞否認有何公訴人所訴犯行
    ，辯稱伊確堅信藍天甫係被告親生子，乃予登記，並無公訴意旨所訴犯行等語。
三、經查：（一）本件告訴人乙○○雖於檢察官偵查中訴稱與被告於八十二年分手，
    而小孩（指藍天甫）於八十四年出生等語，惟被告於本院審理中已就此節加以否
    認，辯稱與告訴人一直斷斷續續交往等語，有本院審判筆錄可佐，僅憑告訴人之
    指訴，尚無法證明被告所辯情節並非不實；（二）證人藍發財雖於檢察官偵查中
    證稱未同意被告將藍天甫改名登記為謝天甫，惟其供證情節並不能證明被告係明
    知藍天甫非被告之子而故使戶政事務所公務員不實登載，且證人藍發財所供內容
    無非重覆告訴人之指訴，尚難認為可以憑為告訴人之指訴確為真實之佐證；（三
    ）公訴意旨所本之書證即父姓名補填登記申請書、戶籍謄本、張紅淇婦產科診所
    出具之藍天甫出生證明等證據，於填載之初亦不外本乎告訴人產子及其所向公務
    員陳述之內容，仍難遽為認定被告明知藍天甫並非其親生子而擅為改名登記之事
    實；（四）況且被告若擅自將藍天甫登記為親生子，不僅徒增扶養義務，日後復
    有各種財產繼承之困擾，本件被告又查無其他足憑信為將藍天甫登記為被告自己
    親生子之非法動機或目的，自仍以被告相信藍天甫確為其子而為改名之登記，較
    為合理，是以僅據前開證物，仍不能遽為對被告不利之認定。綜前所述，本件告
    訴人之指訴尚有前開各種可予合理懷疑之處，而本件除告訴人之指述外，尚無其
    他證據足認被告明知為不實之事項而向公務員申報，本院復查無積極之證據，足
    認被告確有公訴人所訴之犯行，本件不能證明被告犯罪，依法應諭知無罪之判決
    ，以免冤抑。據上論斷，應依刑事訴訟法第三百零一條第一項，判決如主文。
本案經檢察官陳進德到庭執行職務
中      華      民      國    九十      年      六      月      五      日
                                      臺灣臺北地方法院刑事第六庭
                                          法  官  黃程暉
右正本證明與原本無異。
如不服本判決，應於判決送達後十日內，向本院提出上訴狀。
                                          書記官  陳泰寧
中      華      民      國    九十      年      六      月    十一      日


司法院資訊處製作；財團法人民間司法改革基金會備份。
